【裁判字號】    98,易,650
【裁判日期】    981218
【裁判案由】    妨害自由
【裁判全文】
臺灣高雄地方法院刑事判決               98年度易字第650號
公  訴  人  臺灣高雄地方法院檢察署檢察官
被      告  乙○○
輔  佐  人
即被告之妻  甲○○○
上列被告因妨害自由案件，經檢察官提起公訴（98年度偵字第
6674號），本院判決如下：
    主  文
乙○○犯毀損他人物品罪，處罰金新臺幣伍仟元，如易服勞役，
以新臺幣壹仟元折算壹日。
    事  實
一、乙○○於民國59年間擔任國防部陸軍步兵中尉，於59年1 月
    6 日，透過軍方同事劉伯用之介紹，以新臺幣（下同）9,80
    0 元之價金向江金富購買址設高雄縣岡山鎮大寮新村特二號
    房屋乙棟，當時該房屋附近已有己○○、曾憲昌、劉伯用等
    人居住。其中，己○○係於49年間，經由當時國防部高雄要
    塞區福利事業委員會同意（該軍方營區已廢棄多年，89年間
    由行政院海巡署南巡局訓練大隊接手使用），於營區廢棄砲
    台土地上屯墾，並於55年間經由公地放領程序取得高雄縣岡
    山鎮街尾崙34-2、34-4、34-5等地號土地所有權。該地區原
    本無水可用，己○○等人遂於52年間，共同出資裝設專用水
    管埋在地底下自上開營區接管引水至住家使用。66年臺灣省
    自來水股份有限公司（下稱自來水公司）成立後，曾憲昌、
    己○○等人透過國防部高雄要塞區之協助，向自來水公司申
    請水錶接管供水，自來水公司因已有既成管線供水至國防部
    高雄要塞區之營區，故同意由曾憲昌出名另行申裝水錶，並
    於72年12月20日在上開營區原有水錶旁（即乙○○所有上址
    房屋旁）另裝置水號︰00-00-0000-000之水錶，以連接先前
    己○○等人共同裝設之水管輸水至營區外己○○等人之住處
    使用。曾憲昌、劉伯用等人相繼過世後，上開水號於89年12
    月12日過戶為乙○○之名義。詎乙○○因不滿己○○支付水
    費太少，竟基於毀損之犯意，於97年8 月6 日至12日間某日
    ，持不明物體，將埋設於地下連接上開水號水錶之止水開關
    至己○○住家之水管打破，致該水管毀損而不堪使用，足以
    生損害于己○○。嗣己○○及其妻庚○○於97年8 月12日發
    覺無水可用，始悉上情。
二、案經己○○訴由臺灣高雄地方法院檢察署檢察官偵查起訴。
    理  由
壹、證據能力方面：
  (一)按被告以外之人於偵查中向檢察官所為陳述，除顯有不可信
    之情況者外，得為證據，同法第159 條之1 第2 項定有明文
    。證人即告訴人己○○、丙○○於檢察官偵查中所為之陳述
    ，業經具結而為證述，查無檢察官在偵查時有不法取供之情
    形，且證人己○○、丙○○業經本院行交互詰問程序，被告
    之對質詰問權已獲得保障，依上說明，證人己○○、丙○○
    於偵查中之證詞自均具有證據能力。
貳、實體方面：
一、有罪部分（破壞水管毀損罪部分）：
  (一)訊據被告乙○○矢口否認有何毀損犯行，辯稱：水權是海巡
    部的，己○○未向海巡部申請就私自埋設水管，伊未砸破水
    管云云。惟查：
  1.連接水號00-00-0000-000號水錶之止水開關至告訴人己○○
    住處之水管，遭被告持不明物體打破，致不堪使用之事實，
    業據被告於偵查時供承：伊有打破水管，己○○付水費太少
    ，伊不要讓己○○繼續用水等語（見偵查卷第18頁背面、第
    29至30頁），核與證人即告訴人己○○於本院證稱：通到伊
    家之水管是被告破壞的，當時只有被告住在止水開關的門口
    等語（見本院卷第27至28頁），及證人庚○○於本院證稱：
    伊等原本只知道被告不給水喝，不知道被告如何斷水，是檢
    察官到現場勘驗時，被告自己承認的，被告在檢察官勘驗現
    場前，就已經把土挖開破壞水管，再用土蓋起來，上面插根
    竹子做記號，檢察官到現場時，叫被告帶他去看破壞的水管
    ，被告才把土挖開，才看到破壞的水管，當時勘驗時伊有在
    場等語（見本院卷第32至33頁）大致相符，並有臺灣高雄地
    方法院檢察署勘驗筆錄1 份及現場照片10張在卷為憑（見偵
    查卷第18至19、23至25頁），堪以認定。被告於本院否認其
    未打破前揭連接己○○住處用水之水管云云，委無足採。又
    關於被告破壞水管之時間，據證人即告訴人己○○於本院證
    稱：95年以後被告自己要去管制水，並且每星期二由被告放
    水給大家使用；依約定本來是星期二要放水，結果發現沒有
    水，伊太太（即庚○○）跑去問被告為何要斷水，被告說伊
    很壞很壞，伊知道水管被破壞是因為伊等沒有水喝等語（見
    本院卷第27、30頁），可知被告與告訴人間約定每星期二由
    被告放水供告訴人使用，而依告訴人於97年12月9 日向臺灣
    高雄地方法院檢察署提出之告訴狀內指訴係於97年8 月12日
    （星期二）遭被告無故截斷其門前通往告訴人住宅之自來水
    管等語（見偵查卷第3 頁），可推認被告於97年8 月5 日（
    即97年8 月12日之前1 週星期二）仍有供水給告訴人使用，
    被告破壞上開水管之時間應係在97年8 月6 日至97年8 月12
    日間某日。
  2.上開遭被告打破之水管為告訴人與劉伯用、張克勤、周公亮
    等人於52年間共同出資裝置之專用水管乙節，業據證人即告
    訴人於本院證稱：伊家中自來水管係52年伊向高雄要塞區申
    請給水，但部隊要伊等自己出錢裝水錶、出錢付水費，才要
    讓伊等使用營區裡的水，故伊與劉伯用等10餘人共同出資裝
    設水管，伊有出4500元等語（見本院卷第25至26頁），及證
    人丙○○於偵查及本院證稱：伊在52年調到岡山營區後認識
    己○○，當時他在營區外面開墾，那時水管很小，塑膠水管
    有礙觀瞻，伊要求己○○改用專用水管，在52年間己○○找
    劉伯用、張克勤、周公亮等人一起出資裝置專用水管，埋在
    地下接水至4 家住處一起使用等語（見偵查卷第29、37頁、
    本院卷第45至46頁），亦堪認定。
  3.從而，被告所辯其未破壞水管云云，不足採信。被告上開毀
    損犯行，洵堪認定，應依法論科。
  (二)公訴意旨雖謂被告所為係犯刑法第304 條第1 項強制罪云云
    。惟查：
  1.被告於59年間擔任國防部陸軍步兵中尉，於59年1 月6 日，
    透過軍方同事劉伯用之介紹，以9,800 元之價金向江金富購
    買址設高雄縣岡山鎮大寮新村特二號房屋乙棟，當時該房屋
    附近已有告訴人己○○及案外人曾憲昌、劉伯用等人居住。
    其中，告訴人係於49年間，經由當時國防部高雄要塞區福利
    事業委員會同意（該軍方營區已廢棄多年，89年間由行政院
    海巡署南巡局訓練大隊接手使用），於營區廢棄砲台土地上
    屯墾，並於55年間經由公地放領程序取得高雄縣岡山鎮街尾
    崙34-2、34-4、34-5等地號土地所有權。該地區原本無水可
    用，告訴人、劉伯用、張克勤、周公亮等人遂於52年間，共
    同出資購買專用水管埋在地底下自上開營區接管引水至各住
    家使用。自來水公司成立後，曾憲昌等人透過國防部高雄要
    塞區之協助，向自來水公司申請水錶接管供水，自來水公司
    因已有既成管線輸水至國防部高雄要塞區之營區，故同意由
    曾憲昌出名另行申裝水錶，並於72年12月20日在上開營區原
    有水錶旁（即乙○○所有上址房屋旁）另裝置水號︰00-00-
    0000-000水錶，以連接先前告訴人等人共同裝設之水管供水
    至營區外己○○等人之住處使用。曾憲昌、劉伯用等人相繼
    過世後，上開水號於89年12月12日過戶為被告之名義等情，
    業據被告於偵查中供述：59年間江金富將岡山鎮大寮新村特
    二號房屋賣給伊等語（見偵查卷第頁），及證人即告訴人於
    偵查中指述其自49年間向國防部高雄要塞區福利事業管理委
    員會申請開墾岡山與橋頭間之已廢棄砲台土地，於52年間與
    劉伯用、張克勤、周公亮共同出資購買專用水管埋在地底下
    自營區分別接水至4 住戶住家使用等語（見偵查卷第29、36
    頁），於本院證稱：52年時伊與部隊之退伍軍人一起屯墾，
    本來伊等是請高雄要塞區給水用，但是部隊要伊等自己出錢
    裝水錶，出錢付水費，才要讓伊等使用營區的水，水表由伊
    等出錢裝設，曾憲昌負責收水費，劉伯用負責水之管制輪流
    放水，約1 星期放1 次水，伊當時出資4500元等語，並有被
    告之陸軍退伍令、售屋轉讓書、國防部高雄要塞區福利委員
    會執行組通知單、臺灣省高雄縣政府土地所有權狀、自來水
    公司水籍基本資料查詢、用戶用水動態查詢表、用戶各種異
    動服務申請書等各1 份（見偵查卷第5 至9 頁、本院卷第83
    至86頁）附卷可稽，堪以認定。
  2.依證人丙○○於本院證稱：伊於63年時從仁武營區調到岡山
    營區當工程師，65年3 月1 日退伍時，還沒有自來水廠，不
    用繳水費，也沒有水錶，營區都是用阿公店的水，用電打過
    來等語（見本院卷第45、46頁），及證人戊○○於本院證述
    ：伊現任職於自來水公司第七管理處岡山服務所，自來水公
    司是66年成立，72年前之申請水號資料伊等不曉得，之前是
    否有資料伊不清楚，岡山服務所於80幾年時曾經因水災遺失
    許多資料等語（見本院卷第91至92頁），可知自來水公司於
    66年成立後始有水錶，本案水號之水錶當在自來水公司成立
    後裝置，且依卷內水籍基本資料查詢及用戶用水動態查詢資
    料所示，本案水號：00-00-0000-000水錶之裝置日期為72年
    12月20日，申請裝設人為曾憲昌，73年4 月23日過戶予劉伯
    用，89年12月12日再過戶予被告（見本院卷第86頁），至於
    之前是否另有舊水號或舊水錶之裝置，尚無相關證據佐證。
    則證人己○○於本院證稱水錶係於52年裝設云云（見本院卷
    第48頁），及被告於本院辯稱：水錶係伊於63年間向油管連
    申請，由該連連長出具同意書，伊再拿到水公司申請裝設云
    云（見本院卷第55至56頁），均與上開自來水公司之資料不
    符，而不可取。
  3.按刑法第304 條第1 項之強制罪，以強暴、脅迫使人行無義
    務之事或妨害人行使權利為其構成要件，所謂「強暴」固指
    直接或間接對人行使之有形暴力而言，不問其對人之身體或
    對財物為之均屬之，惟以對特定人為必要，且觀其立法理由
    可知，強制罪之成立，須以加害人有強暴、脅迫之舉動，使
    被害人感受其手段具有強暴性為其前提。如前所述，本案連
    接水號00-00-0000-000水錶之止水開關至告訴人住家之水管
    遭被告打破乙節，固堪認定。惟依證人己○○於本院證稱：
    伊沒有看到何人破壞水管，當時只有被告住在水開關的門口
    ，95年以後被告自己要去管制水，並且每星期二由被告放水
    給大家使用；89年之後伊有繳水費，是由被告向伊收取，89
    年之前是曾憲昌、劉伯用向伊收取水費，他們2人 往生後，
    由被告向伊收取，2 個月收1 次，約300 多元，被告自己說
    算人頭，伊等2 人，他1 人；依約定本來是星期二要放水，
    結果伊等發現沒有水，伊太太去問被告為何要斷水等語（見
    本院卷第27、30、49至50頁），並提出同意書1紙 為佐（見
    本院卷第36頁）。可知被告與告訴人之約定內容，應是每星
    期二由被告放水給告訴人使用，再由被告每2 個月向告訴人
    收取水費。則被告將水管打破之行為，並非在告訴人面前為
    之，自無從使告訴人感受其手段之強暴性；又本案水號水錶
    係登記在被告名下，依前揭約定內容，告訴人僅有請求被告
    依約放水之請求權，縱被告打破水管，亦不影響告訴人此項
    請求權之行使，僅係告訴人行使請求權後遭被告拒絕履行而
    債權不能獲得滿足，故被告打破水管，拒絕履行每週二放水
    之約定，應屬民事債務不履行之問題，而與刑法第304 條第
    1 項強制罪之構成要件有別，公訴意旨認為被告之行為構成
    刑法第304條第1 項之強制罪云云，容有誤會。
  (四)按刑法第354 條之毀損罪，以使所毀損之物，失其全部或一
    部之效用為構成要件。告訴人與劉伯用等人共同裝設之水管
    遭被告打破1處，有現場照片2張可佐（見偵查卷第24頁），
    已足使流至該處之水而外溢，而不能供水至告訴人住處，則
    該水管之效用已喪失，自應成立毀損罪。核被告所為，係犯
    刑法第354 條毀損他人物品罪。如前所述，起訴意旨認被告
    所為係犯強制罪云云，尚有未合，惟其基本社會事實相同，
    且告訴人於97年12月9 日告訴狀中，亦有對被告所涉刑法第
    354 條毀損器物罪提出告訴（見偵查卷第3 頁），本院自應
    審理，並變更起訴法條。又被告係15年2 月28日生，有其年
    籍資料在卷可稽，其於行為時係82歲，依刑法第18條第3 項
    減輕其刑。爰審酌被告因不滿告訴人給付之水費太少，而打
    破水管拒絕供水給告訴人，對告訴人生活造成諸多不便之犯
    罪動機、目的，且被告犯後否認犯行、毫無悔意之態度等一
    切情狀，量處如主文所示之刑暨諭知易服勞役之折算標準。
    至於被告持以打破水管之不明物體，因未扣案，且無證據證
    明為被告所有或屬違禁物，爰不予宣告沒收，附此敘明。
二、不另為無罪諭知部分（關閉止水開關部分）：
  (一)公訴意旨另以：被告於97年8 月12日，基於妨害他人行使權
    利之犯意，以強暴之方式，強行將連接水號：00-00-0000-0
    00水錶至告訴人己○○住處之水管止水開關關閉，致告訴人
    無自來水可用，權益因而受損。因認被告此部分涉犯刑法第
    304 條第1 項強制罪嫌云云。
  (二)按犯罪事實應依證據認定之，無證據不得認定犯罪事實；不
    能證明被告犯罪者，應諭知無罪之判決，刑事訟訴法第154
    條第2 項、第301 條第1 項分別定有明文。次按刑事訴訟法
    上所謂認定犯罪事實之證據，係指足以認定被告確有犯罪行
    為之積極證據而言，該項證據自須適合於被告犯罪事實之認
    定，始得作為斷罪之資料，而認定不利於被告之事實，須依
    積極證據，苟積極證據不足為不利於被告事實之認定時，即
    應為有利於被告之認定，更不必有何有利之證據（參照最高
    法院29年上字第3105號、30年上字第816 號判例）。
  (三)公訴人認被告涉犯上開強制犯行，無非係以被告於偵查中之
    供述，及證人即告訴人之指訴，並有臺灣高雄地方法院檢察
    署履勘筆錄各1 份及現場拍攝照片10張等在卷，為其主要論
    據。
  (四)訊據被告固不否認有關閉止水開關之事實，惟堅決否認有何
    強制犯行，辯稱：因海巡部當初給伊之同意書上說水不能放
    到營區外，故伊將水關掉等語。
  (五)經查：連接前揭水號：00-00-0000-000水錶至告訴人己○○
    住處水管之止水開關遭被告於97年8 月6 日至12日間某日關
    閉（關閉止水開關之時間，理由同前述打破水管時間）之事
    實，業據被告於偵查及本院供述在卷（見偵查卷第18頁背面
    、本院卷第57至58頁），並有現場照片6 張在卷為憑（見偵
    查卷第23、25頁），固堪認定。惟由被告於本院供稱：伊自
    86年起向告訴人收取水費，每月收1 次，自97年8 月伊將水
    關了，就沒有向他收錢；開關裝設在伊住家旁邊，若伊將開
    關關掉，他就沒水用，97年8 月前有將開關打開供己○○用
    水等語（見本院卷第57至58頁），核與證人即告訴人前揭證
    述其與被告原約定每週二放水，告訴人每2 個月向其收取水
    費等語大致相符，可知被告打開上開止水開關，係依照與告
    訴人間之用水約定。如前所述，被告非在告訴人面前關閉止
    水開關，非對告訴人實施強暴、脅迫，且告訴人依用水約定
    僅取得要求被告按時打開止水開關供水之請求權，被告拒絕
    履行，並不妨害告訴人請求權之行使，係涉民法債務不履行
    之範疇，而與刑法第304 條第1 項強制罪之構成要件有別，
    不能以強制罪相繩。
  (六)從而，檢察官所為舉證，不足證實被告確有強制犯行，本院
    復查無其他積極證據足認被告有檢察官所指上述犯行，依前
    揭說明，此部分本應為被告無罪之諭知，然因起訴意旨認此
    部分如成立犯罪，與前揭有罪部分，有事實上一罪之關係，
    爰不另為無罪之諭知，附此敘明。
據上論斷，應依刑事訴訟法第299 條第1 項前段、第300 條，刑
法第354 條、第18條第3 項、第42條第3 項，刑法施行法第1 條
之1 ，判決如主文。
本案經檢察官丁○○到庭執行職務。
中    華    民    國    98    年    12    月    18    日
                  刑事第六庭  審判長法  官  李璧君
                                    法  官  曾仁勇
                                    法  官  曾鈴
以上正本證明與原本無異。
如不服本判決應於收受送達後10日內向本院提出上訴書狀，並應
敘述具體理由；如未敘述上訴理由者，應於上訴期間屆滿後20日
內向本院補提理由書（均須按他造當事人之人數附繕本）「切勿
逕送上級法院」。
中    華    民    國    98    年    12    月    18    日
                                    書記官  林慧君
附錄本判決論罪科刑法條：
中華民國刑法第354條（毀損器物罪）
毀棄、損壞前二條以外之他人之物或致令不堪用，足以生損害於
公眾或他人者，處2 年以下有期徒刑、拘役或5 百元以下罰金。


司法院資訊處製作；財團法人民間司法改革基金會備份。
